臺灣高等法院刑事判決　　　　　　　　　　　　　　九十年度上訴字第三七四六號
　　上 訴 人
　　即自訴人　丙○○
　　上 訴 人
　　即 被 告　甲○○
　　選　　任
　　辯 護 人　劉承斌
右上訴人因殺人案件，不服台灣板橋地方法院九十年度自字第一五號中華民國九十
年八月十四日第一審判決，提起上訴，本院判決如左：
    主  文
原判決撤銷。
甲○○傷害人之身體，累犯，處有期徒刑陸月，如易科罰金以參佰元折算壹日。
扣案之牛排西餐刀壹把沒收。
    事  實
一、甲○○前於民國（下同）八十七年三月三十一日因違反著作權法案件，經臺灣臺
    北地方法院判處有期徒刑六月，於同年六月二十六日上訴本院經本院撤銷原判決
    ，判處有期徒刑三月確定，嗣於同年十一月三十日易科罰金執行完畢。
二、甲○○仍不知警惕，其與丙○○前因金錢糾紛而心懷怨懟，竟基於傷害丙○○身
    體之故意，於八十九年十二月十日下午六時三十分許，持其所有之牛排西餐刀一
    把，至臺北縣三重市○○街三十七號二樓丙○○住處樓下，待丙○○自外騎乘機
    車返回時，趁丙○○不注意之際，持該牛排西餐刀猛刺丙○○左後背一刀，深及
    肺部，致丙○○因此受有左背部穿刺傷併氣血胸及皮下氣腫之傷害，經丙○○極
    力抵抗，並奪下該牛排西餐刀，甲○○亦因丙○○之抵抗致受有右側肋骨骨折、
    左小指挫裂傷、及牙齒斷裂等傷害。丙○○嗣經友人送往馬偕紀念醫院急救。
三、案經被害人丙○○提起自訴。
    理  由
一、本件自訴人丙○○於案發後，先向警察機關提出告訴，再向原審提出自訴，惟其
    向警察機關提出告訴部分，經移送檢察官偵查後，檢察官以傷害罪嫌對被告甲○
    ○提起公訴（九十年度偵字第三八四九號，見原審卷五九頁），嗣因公訴繫屬在
    自訴之後，由原法院另案判決公訴不受理在案（九十年度易字第一七九二號，見
    原審卷八八頁）。辯護人因此認為本件既經警察機關調查在先，依修正後刑事訴
    訟法第三百二十三條第一項規定，本件自訴係不合法云云。惟按同一案件經檢察
    官依刑事訴訟法第二百二十八條規定開始偵查者，不得再行自訴，但告訴乃論之
    罪，經犯罪之直接被害人提起自訴者，不在此限，八十九年二月九日修正後刑事
    訴訟法第三百二十三條第一項固定有明文，然查，所謂偵查，係自檢察官知有犯
    罪嫌疑而開始，亦即其係基於檢察官主觀上知悉犯罪嫌疑而開始，最高法院因認
    檢察官開庭調查期日為開始偵查之時（參見最高法院九十年度台上字第三三五五
    號判決）。查本件自訴人係九十年一月八日向原審提出自訴（見原審卷第一頁）
    ，而檢察官則於同年三月五日始開庭調查（見偵字第三八四九號卷第十六頁辦案
    進行單），自訴人提出自訴之日期既在開始偵查之前，依前揭最高法院判決之意
    旨，應認本件自訴合法，合先敘明。
二、訊據上訴人即被告甲○○對其於前揭時地持牛排西餐刀一把，與自訴人丙○○衝
    突之事實固坦承不諱，惟矢口否認殺人犯行，辯稱：因丙○○前後二次要伊付酒
    帳，總共新臺幣一千多元，伊不付錢，丙○○便打伊，伊一時氣憤與丙○○發生
    衝突，伊被丙○○毆打受有右側肋骨骨折、左小指挫裂傷、及牙齒斷裂等傷害，
    伊未持牛排西餐刀殺丙○○，丙○○背上刀傷係與伊衝突之際自己戳到的云云。
三、然查前揭事實，業經被害人丙○○指訴甚詳：伊於八十九年十一月中，向友人代
    工承包房屋整修打壁等雜項工程，僱用被告作臨時粗工，通常一般臨時工每日工
    資為二千五百元左右，但被告要求三千元，伊不同意，引起被告不滿，遂於八十
    九年十二月十日下午六時三十分許，持牛排西餐刀一把，躲在伊住處樓下，趁伊
    返家不備之際，持刀猛刺伊左後背，欲置伊於死地，經伊奮力反抗而奪下兇刀，
    嗣伊友人江宗德將伊送馬偕醫院急救，經住院治療始倖免於死，事後伊已將兇刀
    交予長泰派出所警員乙○○等語（見偵字第三八四九號卷第三、二一頁；原審卷
    第二十五、二十六頁，九十年二月五日訊問筆錄），並有兇刀扣案，及診斷書可
    稽（見偵字第三八四九號卷第六頁；原審卷第七頁）。證人江宗德於原審調查時
    ，結證稱：伊向被害人分租房屋，當天伊返回時，被告與被害人已打完架，當時
    二人均在馬路上，被害人背上流血，要伊送去醫院，當時甲○○亦倒在地上。當
    天中午及晚餐伊並未與被告或被害人一起吃飯，係本案事發前幾天曾在一家鵝肉
    店吃過飯，是被告付錢，當時被告與被害人並未起衝突等語（見原審卷第八十頁
    ，九十年七月十九日訊問筆錄）。而被告於原審調查時，亦自承係事發前三天與
    被害人及證人江宗德一起喝酒吃飯，當時沒衝突，及扣案之牛排西餐刀係其所有
    之事實（見原審卷第八十頁反面，九十年七月十九日訊問筆錄），又被告甲○○
    於警訊時對其以牛排西餐刀刺傷被害人丙○○之事實，亦不爭執（見偵字第三八
    四九號卷第四頁反面）。是被告以牛排西餐刀刺傷被害人丙○○之事實，洵堪認
    定。
四、次查被害人遭被告持牛排西餐刀猛刺左後背一刀，致受有左背部穿刺傷併氣血胸
    及皮下氣腫之傷害，有馬偕紀念醫院八十九年十二月十五日出具之乙種診斷證明
    書一紙、醫療單據四紙附卷可稽（見原審卷第七至十一頁），並有被告所有之牛
    排西餐刀一把扣案可資佐證。再經原審函查馬偕紀念醫院被害人於八十九年十月
    二十日受刀傷後急診治療狀況，被害人於當日就診時，意識清醒，左後背有一撕
    裂傷約一公分長，深達肺部，Ｘ光顯示有氣腔情況，生命現象穩定，施予胸管置
    入術引流，並入院治療觀察，有致命之危險，有該醫院九十年二月二十日馬院醫
    急字第九○○二九四號函一紙在卷可參（見原審卷第三十五頁）。
五、又查被告與被害人衝突之際，因被害人反抗之結果，致亦受有右側肋骨骨折、左
    小指挫裂傷、及牙齒斷裂等傷害，此部分雖經被告提起傷害之告訴，然經臺灣板
    橋地方法院檢察署檢察官偵查結果，認被害人之行為符合正當防衛之構成要件，
    而阻卻違法，予以不起訴處分在案，有該署檢察官不起訴處分書一件在卷可參（
    見偵字第三八四九號卷第三十三頁，原審卷第六十一、六十二頁），並有原審調
    閱該案影印卷可稽。雖被告與被害人就本案之起因，一說係酒帳糾紛，一說是工
    資糾葛，而有所出入，然此屬犯罪動機，尚不影響被告犯罪故意之成立。是被告
    前開所辯，無非事後避重就輕飾卸之詞，尚難採信，本件事證明確，被告犯行堪
    以認定。
六、核被告甲○○所為，係犯刑法第二百七十七條第一項之傷害罪。被告前於八十七
    年三月三十一日因違反著作權法案件，經臺灣臺北地方法院判處有期徒刑六月，
    於同年六月二十六日經本院撤銷原判決，判處有期徒刑三月確定，嗣於同年十一
    月三十日易科罰金執行完畢，有臺灣高等法院檢察署刑案紀錄簡覆表及本院被告
    全國前案紀錄表在卷可稽，其於有期徒刑執行完畢後五年內再犯有期徒刑以上之
    本案罪名，為累犯，應依法加重其刑。
七、原審論處被告罪刑，原非無據。惟按刑法上殺人與傷害人致死之區別，本視加害
    人有無殺意，及下手加害時有無死亡之預見為斷，被害人受傷處所是否係致命部
    位，及傷痕之多寡，輕重如何，雖不能據為認定有無殺意之唯一標準，但加害人
    下手情形如何，於審究犯意方面，仍不失為重要參考資料（參見最高法院十八年
    上字第一三○九號、十九年上字第七一八號、二十年非字第一○四號判例）。查
    本案被告與被害人係舊識，且為朋友關係，雖有金錢糾葛，然金額非鉅，被告應
    不致遽生殺意，又依自訴人所陳，被告刺傷自訴人後曾謂：「再來你有多勇」云
    云（見偵字第三八四九號卷第三頁背面），亦足證明被告刺傷自訴人之目的僅意
    在教訓，且自訴人除左後肩胛骨遭被告刺傷外，並無其他刀傷，而傷處復非頭、
    頸、胸、腹等足以致命之部位，足見被告達成教訓之目的後，並無進一步剝奪自
    訴人生機之舉。次查，前揭馬偕紀念醫院馬院醫急字第九○○二九四號函稱：被
    害人於八十九年十月二十日受刀傷後急診治療時，「意識清醒」，左後背有一撕
    裂傷約一公分長，深達肺部，Ｘ光顯示有氣腔情況，「生命現象穩定」，況自訴
    人於遭刺傷後尚能以腳踢，及以右手掐被告脖子之方式，反制被告，並予奪刀（
    見偵字第三八四九號卷第三頁），故被告應無殺人犯意。雖馬偕紀念醫院馬院該
    函稱：自訴人有致命之危險云云，惟此與該函前揭「意識清醒」、「生命現象穩
    定」之敘述矛盾，應係醫院推測一般人在該等傷勢狀況下若未就醫所可能產生之
    結果，以本件言，既未發生自訴人死亡之結果，且衡情該等結果亦不在被告主觀
    犯罪計劃之內，縱然發生，亦屬結果加重犯之問題，尚難執此而謂被告具有殺人
    之犯意。原審未就案情細心勾稽，遽依殺人罪之未遂犯論罪科刑，容有未洽。被
    告上訴指摘原判決不當為有理由，應由本院予以撤銷改判。爰審酌被告僅因金錢
    細故竟持牛排西餐刀刺傷被害人，其犯罪之動機、目的、手段、被害人所受傷害
    程度、及犯罪後已與自訴人達成和解（見本院卷第八十、八十一頁）等一切情狀
    ，量處如主文第二項所示之刑，並諭知易科罰金之折算標準，以示懲儆。
八、被告犯罪所使用之牛排西餐刀一把，係被告所有供犯罪所用之物，依刑法第三十
    八條第一項第二款規定宣告沒收。
據上論斷，應依刑事訴訟法第三百六十九條第一項前段、第三百六十四條、第三百四
十三條、第二百九十九條第一項前段，刑法第二百七十七條第一項、第四十七條、第
四十一條第一項、第三十八條第一項第二款，罰金罰鍰提高標準條例第一條前段、第
二條，判決如主文。
中      華      民      國    九十一    年      五      月     三十     日
                              臺灣高等法院刑事第九庭
                                    審判長法  官  李  文  成
                                          法  官  周  盈  文
                                          法  官  官  有  明
右正本證明與原本無異。
自訴人部分如不服本判決應於收受送達後十日內向本院提出上訴書狀，其未敘述上訴
之理由者並得於提起上訴後十日內向本院補提理由書（均須按他造當人之人數附繕本
）。
被告不得上訴。
                                          書記官  林  蓓  瑜
中      華      民      國    九十一    年      五      月     三十一   日
附錄本案論罪科刑條文
刑法第二百七十七條
傷害人之身體或健康者，處三年以下有期徒刑、拘役或一千元以下罰金。
犯前項之罪因而致人於死者，處無期徒刑或七年以上有期徒刑；致重傷者，處三年以
上十年以下有期徒刑。
